【裁判字號】    99,台上,8282
【裁判日期】    991231
【裁判案由】    妨害性自主
【裁判全文】
最高法院刑事判決            九十九年度台上字第八二八二號
上  訴  人  陳○○
選任辯護人  洪文浚律師        
上列上訴人因妨害性自主案件，不服台灣高等法院中華民國九十
九年八月三十一日第二審更審判決（九十九年度重上更(三)字第一
四二號，起訴案號：台灣士林地方法院檢察署九十年度偵字第七
一０五號），提起上訴，本院判決如下：
    主  文
原判決撤銷，發回台灣高等法院。
    理  由
本件原審判決認定上訴人陳○○（人別資料詳卷）連續自民國○
○○年○月二十三日起至○○年○月十二日止，對其行為時未滿
十四歲或已滿十四歲之養女甲女（○○○年○○月○○日生，人
別資料詳卷）強制猥褻；及於○○年六月十二日對甲女強制性交
等情，因而撤銷第一審之科刑判決，改判仍依修正前刑法連續犯
規定，從一重論上訴人以連續對於十四歲以下之女子以強暴之方
法而為猥褻罪，處有期徒刑三年六月；又對於女子以強暴之方法
而為性交罪，處有期徒刑四年六月；均分別為刑前強制治療之諭
知。並就主刑部分定應執行有期徒刑七年六月。固非無見。
惟按：(一)、有罪判決書所載之犯罪事實，為判斷其適用法律當否
之準據，法院應將依職權認定與犯罪構成要件有關之事實，翔實
記載，並於理由內逐一說明其憑以認定之證據，使事實認定與理
由說明，互相適合，方為合法。原判決論處上訴人對於甲女以強
暴之方法而為性交罪刑部分，於犯罪事實欄記載上訴人「……而
以此強暴方法，違反甲女意願，先用手撫摸並親吻甲女胸部及下
體後，再將手指插入甲女之陰道，並將其生殖器放入甲女口中，
要求甲女為其口交而為強制性交行為得逞」（見原判決第二頁）
，並未認定上訴人有以生殖器插入甲女陰道之方式為強制性交等
情；然其理由又以「……暨於○○年○月十二日上午，在同一處
所，用手及嘴撫摸及親吻甲女胸部、下體後，並以手指插入甲女
之陰道，及以生殖器放入甲女口中，要求甲女為其口交，及約有
一、二次以生殖器插入甲女陰道等節部分，前後互核均大致相符
」、「……並依被害人甲女始終指證被告最後一次對伊性侵害係
於國中畢業典禮那天，及至少有一次以生殖器插入陰道之行為等
節，堪認被告對甲女最後一次性侵害之時間係於○○年○月十二
日上午，且僅有一次以生殖器插入甲女之陰道之行為，殆無疑義
」等由，見原判決第十六頁第七至十列、第十八頁第十一至十五
列）資為其論罪之依據。倘若其理由之論述無訛，則上訴人似有
以生殖器插入甲女陰道之方式為強制性交，且其犯行不止一次。
究竟上訴人有無以生殖器插入甲女陰道之方式為強制性交？其強
制性交之次數如何？各次強制性交犯行間之法律關係如何？顯然
仍欠明瞭而待釐清，原判決未予究明，遽行判決，自有調查職責
未盡及判決理由矛盾之違法。(二)、為保障性侵害案件被害人之權
益，性侵害犯罪防治法於第六條規定直轄市、縣（市）主管機關
應設性侵害犯罪防治中心，配置社工、警察、醫療及其他相關專
業人士，以即時處理協助被害人就醫診療、驗傷及取得證據，暨
心理治療、輔導、緊急安置與提供法律服務等事項，並於第八條
、第十四條規定一定人員於執行職務時知有疑似性侵害犯罪情事
者，負有向主管機關通報之義務，及責由專人處理性侵害事件，
整合社政、醫療、警察等體系，以落實性侵害被害人完整之程序
保障；另鑒於此類型案件其直接證據取得之困難性及被害人之特
殊性，同法第十五條復明定一定關係之人得於偵查、審判中陪同
在場及陳述意見。此之陪同人，除與被害人具有親屬關係者外，
尚包括法律社會工作者之社工人員、輔導人員、醫師及心理師等
專業人士在內；陪同在場具有穩定及緩和被害人不安與緊張之情
緒，避免受到二度傷害，而法律社會工作者機制之介入，併著重
在藉由心理諮商或精神醫學等專業以佐證被害人證詞之有效性或
憑信性，兼負有協助偵、審機關發見真實之義務與功能，與外國
法制之專家證人同其作用。是醫療或心理衛生人員針對被害人於
治療過程中所產生之與待證事實相關之反應或身心狀況（如有無
罹患創傷後壓力症候群或相關精神、心理疾病）所提出之意見，
或以其經驗及訓練就通案之背景資訊陳述專業意見，以供法院參
佐，則為鑑定證人或鑑定人身分。卷查本件鑑定證人即「○○○
文教基金會」心理諮商師蕭○○於案發後受台北市家庭暴力暨性
侵害防治中心委託提供被害人甲女心理諮商等心理專業協助，第
一審依職權傳訊到庭並具結作證：「（問：案主<按指甲女>有無
被害創傷反應？）有，轉介來的時候有做惡夢的反應，案主曾經
提起過」、「（問：案主有無提到作惡夢的感覺？）很害怕」、
「（問：案主畫中能做何解讀？）案主不能畫出頭部以下的身體
，根據統計被害人可能曾經遭受性侵害，沒有辦法畫出自己的身
體」、「（問：是否只看過被害人一張畫沒有下半身？）不只一
張，還有很多張」、「（問：畫自畫像沒有畫下半身是否就代表
受性侵害？）兒虐個案也有此等情形，不能以此下定論。正常人
很少這樣畫」、「（問：被性侵害的被害人在畫中人物是否都沒
有身體或有身體但是亂畫的？）有一些還是可以畫出來正常圖像
，但大部分是沒有辦法的。至於百分比如何沒有確切的數據」等
情（見第一審卷第七十七、七十八、八十二、八十三、八十七至
八十九、九十一頁），係該鑑定證人就其對甲女心理諮商過程中
所見聞經過之事實及就其觀察之事實報告其判斷意見，加以證述
或陳述，如果無訛，何以不得採為判斷甲女陳述憑信性如何之補
強證據？原審未予究明，遽以該鑑定證人並非受法院或檢察官依
刑事訴訟法第一百九十八條之規定所囑託，即認其於審判中之陳
述並無證據能力，所為論斷亦有可議。以上或係上訴意旨所指摘
，或為本院得依職權調查之事項，應認原判決仍有撤銷發回更審
之原因。至原判決不另諭知不受理、無罪部分，基於審判不可分
之原則，併予發回。又上訴人於本院審理期間，具狀聲請依刑事
妥速審判法第七條規定酌減其刑。案經發回，宜併注意及之。
據上論結，應依刑事訴訟法第三百九十七條、第四百零一條，判
決如主文。
中    華    民    國  九十九  年   十二   月  三十一  日
                      最高法院刑事第八庭
                          審判長法官  邵  燕  玲  
                                法官  李  伯  道  
                                法官  孫  增  同  
                                法官  李  嘉  興  
                                法官  林  瑞  斌  
本件正本證明與原本無異
                                      書  記  官  
中    華    民    國  一○○  年    一    月    七    日
                                                      K

司法院資訊處製作；財團法人民間司法改革基金會備份。
